【裁判字號】    94,訴,2572
【裁判日期】    950809
【裁判案由】    返還信託物
【裁判全文】
臺灣高雄地方法院民事判決              94年度訴字第2572號
原      告  丙○○
訴訟代理人  蔡祥銘律師
            己○○律師
被      告  甲○○
            戊○○
當事人間返還信託物事件，本院於民國95年7 月26日言詞辯論終
結，判決如下：
  主  文
被告甲○○應將車牌號碼ZJ-9995 號、引擎號碼8E20BH、奧迪廠
牌二００一年份之自小客車一輛，向高雄市監理處辦理過戶登記
予原告。
被告戊○○應與被告甲○○共同返還前項車輛予原告。
訴訟費用由被告負擔。
  事實及理由
一、本件原告主張：被告戊○○與原告於民國93年4 月間訂有婚
    約，嗣於93年5 月14日解除婚約。被告甲○○與被告戊○○
    則為母女關係。原告於91年1 月5 日向訴外人永華汽車股份
    有限公司（以下簡稱永華公司）以新台幣（下同）1,420,00
    0 元購買車牌號碼ZJ一9995號、引擎號碼8E20BH、奧迪廠牌
    二００一年份之自小客車一輛（下稱系爭汽車），原告並與
    永華公司簽立訂購書（下稱系爭訂購書），當時為節省保費
    ，乃將系爭汽車借名登記在被告甲○○名下。系爭汽車之頭
    期款220,000 元由原告給付予永華公司，餘款1,200,000 元
    係由永華公司代辦汽車貸款，以被告甲○○為買方、原告及
    原告之母王麗春共同為連帶保證人，於91年1 月18日與訴外
    人高林實業股份有限公司 (以下簡稱高林公司）訂立附條件
    買賣契約書（下稱系爭附條件買賣契約書），約定自91年2
    月18日起於每月按期繳納33,334元，並由原告簽發彰化銀行
    之支票按期繳納，系爭汽車平日係由原告使用，舉凡有關系
    爭汽車之保養、維修亦由原告為之。嗣後原告與被告戊○○
    感情趨於冷漠，於93年5 月14日解除婚約、協商分手，詎被
    告戊○○於93年8 月6 日藉詞要幫原告出售系爭車輛，原告
    不疑有他，遂將系爭汽車連同行照、鑰匙悉數交付予被告戊
    ○○，被告二人竟從此將系爭汽車據為己有。嗣被告二人更
    向高林公司辦理更換剩餘六期由原告簽發之上開分期付款支
    票，改由被告甲○○之長女陳姿吟開立之票據支付剩餘尾款
    。原告遂於93年8 月16日寄發存証信函予被告甲○○表示終
    止借名登記契約，並請求被告返還系爭汽車，惟竟遭被告拒
    絕，為此，原告本於民法第767 條及終止借名登記契約後之
    返還請求權提起本件訴訟等語。聲明求為判決：(一)被告甲○
    ○應將系爭汽車，向高雄市監理處辦理過戶登記予原告。(二)
    被告戊○○應與被告甲○○共同返還系爭汽車予原告。(三)訴
    訟費用由被告負擔。
二、被告則以：被告甲○○因女兒即被告戊○○將與原告結婚，
    遂以分期方式購買系爭汽車予被告戊○○與原告共同使用，
    係原告自願給付頭期款以表孝心，此乃人之常情，被告甲○
    ○欣然接受，並將買車事宜交由原告與被告戊○○相偕處理
    ，並於91年1 月5 日與永華公司簽立系爭訂購書，購買系爭
    汽車。購車事宜既係被告甲○○委請原告代為辦理，原告雖
    未以被告甲○○為買受人，而逕以自己之名義簽立系爭訂購
    書，亦無礙於被告甲○○之買受人地位，此由系爭附條件買
    賣契約書上記載被告甲○○為買方即可確認，益證原告與被
    告甲○○間就系爭汽車並無借名登記契約關係存在。又被告
    甲○○與訴外人高林公司訂立系爭附條件買賣契約書後，雖
    由原告簽發上開彰化銀行之支票予高林公司作為分期款項之
    支付，然實際各分期款項均由被告戊○○按時前往銀行繳付
    ，被告戊○○亦曾委請訴外人盧雅婷、曾文正幫忙代繳，最
    後六期款項更直接更換他人支票支付，原告自始未曾支付任
    何分期款項。又系爭汽車之牌照稅及燃料稅等亦均由被告甲
    ○○繳納。原告與被告甲○○間既無借名登記之法律關係存
    在，則原告訴請被告甲○○將系爭汽車登記在原告名下，及
    被告2 人共同返還系爭汽車，為無理由等語置辯。聲明求為
    判決：(一)原告之訴駁回。(二)訴訟費用由原告負擔。
三、兩造不爭執事項：(一)被告戊○○與原告於93年4 月間訂有婚
    約，嗣於93年5 月14日解除婚約。被告甲○○及被告戊○○
    係母女關係。(二)系爭汽車係登記在被告甲○○名下，現由被
    告2 人占有使用中。
四、兩造爭執事項：原告與被告甲○○間就系爭汽車有無借名登
    記之法律關係存在?茲分述如下：
（一）查，證人即銷售系爭汽車之業務員丁○○證稱：係原告向
      伊購買系爭汽車，系爭訂購書亦係原告所簽立，訂金100,
      000 元係由原告以現金支付。因原告是買受人，故伊曾帶
      原告到彰化銀行請領支票，作為支付分期款項予高林公司
      之用，高林公司的承辦人看系爭訂購書上的買受人是原告
      ，應該知道系爭汽車之買受人是原告，故由訂購人即原告
      簽發支票支付分期款項等語（見本院卷第93、94頁），且
      系爭訂購書上關於「買受人」欄係記載原告，簽名欄之「
      買受人」位置亦係由原告本人以買受人身分簽名，有系爭
      訂購書影本在卷可稽（見本院卷第10頁）。又被告戊○○
      及甲○○分別於93年12月6 日在高雄市政府警察局三民二
      分局訊問時均供稱：系爭汽車之頭期款320,000 元係原告
      所給付等語，業經本院依職權調閱該刑事卷查核屬實（筆
      錄影印外放），果如被告所稱被告甲○○係因被告戊○○
      將與原告結婚，遂以分期方式購買系爭汽車予被告戊○○
      與原告共同使用等語屬實，則系爭汽車之價款理應全部由
      被告陳麗珠給付，焉有頭期款及分期款項均由原告自付之
      理？綜上，足證系爭汽車之買受人應係原告而非被告甲○
      ○。
（二）次查，被告戊○○於93年12月6 日在高雄市政府警察局三
      民二分局時供稱：系爭汽車係伊與原告「共同」購買云云
      ，而被告甲○○於94年6 月3 日在臺灣高雄地方法院檢察
      署檢察官偵訊時則供稱：係伊女兒即被告戊○○說要買車
      子，伊說好，故系爭汽車係「被告戊○○」所買云云，業
      經本院依職權調閱該偵查卷查核明確（筆錄影印外放），
      嗣被告於本院始改口稱系爭汽車係「被告甲○○」所購買
      ，果如被告於本院所稱系爭汽車係被告甲○○所購買，何
      以其等就系爭汽車之買受人於上開警訊、偵查及在本院之
      陳述均不相符? 此顯與常情有違，是被告辯稱系爭汽車係
      被告甲○○所購買，被告甲○○並將買車事宜委請原告處
      理，原告雖逕以自己之名義簽立系爭訂購書，亦無礙於被
      告甲○○之買受人地位云云，不足採信。又系爭汽車既係
      原告所購買，不論原告是否為節省保費而借名登記在被告
      甲○○名下，其等間就系爭汽車均有借名登記契約關係存
      在，故原告主張系爭汽車係其所購買，並借名登記在被告
      甲○○名下等語，尚堪採信。再者，證人即高林公司之職
      員乙○○結證稱：當時系爭汽車之登記名義人係被告甲○
      ○，其僅係看條件辦理貸款，對系爭汽車之真正所有權人
      不會太在意等語（見本院卷第75頁），足見簽立系爭附條
      件買賣契約書係在系爭汽車登記在被告甲○○名下之後，
      故尚難以系爭附條件買賣契約書上記載買受人係被告甲○
      ○，而推認系爭汽車之真正買受人即係被告甲○○，故被
      告辯稱由系爭附條件買賣契約書上記載被告甲○○為買受
      人，即可確認系爭汽車之買受人係被告甲○○云云，亦不
      足取。
（三）再查，被告辯稱：被告甲○○與訴外人高林公司訂立系爭
      附條件買賣契約書後，雖由原告簽發上開彰化銀行之支票
      予高林公司作為分期款項之支付，然實際各分期款項均由
      被告戊○○按時前往銀行繳付，被告戊○○亦曾委請訴外
      人盧雅婷、曾文正幫忙代繳，最後六期款項更直接更換他
      人支票支付，原告自始未曾支付任何分期款項。又系爭汽
      車之牌照稅及燃料稅等亦均由被告甲○○繳納云云，縱令
      屬實，亦係被告得否向原告請求返還之問題，並不因上開
      分期款項、牌照稅及燃料稅由被告繳納，即得逕認系爭汽
      車係被告甲○○所購買，而為被告甲○○所有。
（四）末查，原告於93年8 月16日寄發存証信函予被告甲○○，
      表示終止就系爭汽車之借名登記關係等情，有該存證信函
      影本在卷可稽，且為被告所不爭執，則原告與被告甲○○
      間就系爭汽車之借名登記契約已合法終止，故原告本於契
      約終止後之返還請求權及民法第767 條所有物返還請求權
      ，請求被告甲○○將系爭汽車，向高雄市監理處辦理過戶
      登記予原告，及被告戊○○應與被告甲○○共同返還系爭
      汽車予原告，應屬有據。
五、綜上所述，原告本於終止借名登記契約後之返還請求權及民
    法第767 條所有物返還請求權，請求被告甲○○將系爭汽車
    ，向高雄市監理處辦理過戶登記予原告，及被告2 人共同將
    系爭汽車返還予原告，為有理由，應予准許。
六、本件事證已臻明確，兩造其餘攻擊防禦方法於判決結果不生
    影響，故不再一一論述，併此明。
七、結論：原告之訴為有理由，依民事訴訟法第78條、第85 條
    第1 項前段，判決如主文。
中    華    民    國    95    年    8     月    9     日
                      民事第二庭法  官  鄭月霞
正本係照原本作成。
如不服本判決，應於送達後20日內，向本院提出上訴狀並表明上
訴理由，如於本判決宣示後送達前提起上訴者，應於判決送達後
10日內補提上訴理由書（須附繕本）。
中    華    民    國    95    年    8     月    9     日
                                書記官  余幼芳


司法院資訊處製作；財團法人民間司法改革基金會備份。
